【裁判字號】    97,消債抗,388
【裁判日期】    980227
【裁判案由】    聲請更生程序
【裁判全文】
臺灣高雄地方法院民事裁定           97年度消債抗字第388號
抗  告  人  甲○○
上列抗告人因消費者債務清理條例聲請更生事件，對於中華民國
97年10月20日本院97年度消債更字第1306號第一審裁定提起抗告
，本院管轄之第二審合議庭裁定如下：
    主  文
抗告駁回。
抗告程序費用新臺幣壹仟元由抗告人負擔。
    理  由
一、抗告意旨詳如附件民事抗告狀。
二、按債務人不能清償債務或有不能清償之虞者，得依消費者債
    務清理條例所定更生程序，清理其債務；債務人無擔保或無
    優先權之債務總額未逾新臺幣（下同）1,200 萬元者，於法
    院裁定開始清算程序或宣告破產前，得向法院聲請更生；債
    務人對於金融機構因消費借貸、自用住宅借款、信用卡或現
    金卡契約而負債務，在聲請更生或清算前，應提出債權人清
    冊，以書面向最大債權金融機構請求協商債務清償方案，並
    表明共同協商之意旨；債務人與金融機構協商成立者，不得
    聲請更生，但因不可歸責於己之事由，致履行顯有重大困難
    者，不在此限；本條例施行前，債務人依金融主管機關協調
    成立之中華民國銀行公會會員，辦理消費金融案件無擔保債
    務協商機制與金融機構成立之協商，準用前項之規定，消費
    者債務清理條例第3 條、第42條第1 項、第151 條第1 項、
    第5 項、第6 項分別定有明文。是債務人如在本條例實施前
    ，已與金融機構成立之無擔保債務協商，即應由債務人按其
    協商條件履行，若因嗣後發生情事變更，如債務人在清償期
    間因收入或收益不如預期，致該方案履行顯有重大困難甚或
    履行不能，因此係不可歸責於債務人之事由，始能准許債務
    人依本條例規定聲請更生或清算，以避免債務人任意毀諾已
    成立之協商，濫用更生或清算之債務清理程序。從而，上開
    「不可歸責於己之事由」，應係指客觀上債務人之支出增多
    ，或收入、收益減少，非其成立協商時所能預期，諸如物價
    上漲而成本增加、家屬患病等以致支出增加，或因病無法工
    作、受僱之公司倒閉或裁員、失業、減薪等以致收入減少等
    ，始足當之。申言之，債之關係係以當事人間之信賴關係為
    基礎，為社會經濟組織之重要支柱，故當事人於以法律行為
    追求自己之利益之際，亦應顧及對方之利益，並考量債權債
    務在社會上之作用，本於誠實及信用之原則，行使債權及履
    行債務。為兼顧債權人與債務人雙方之利益，對經濟上陷於
    困境之消費者，乃允其於消費者債務清理條例施行後，得選
    擇以重建型之更生程序或清算型之清算程序清理其債務，藉
    以妥適調整債務人與債權人及其他利害關係人間之權利義務
    關係，保障債權人獲得公平受償，並謀求消費者經濟生活之
    重建復甦機會。惟對於已與金融機構協商成立，或於本條例
    施行前已依金融主管機關協調成立之中華民國銀行公會會員
    辦理消費金融案件無擔保債務協商機制與金融機構成立協商
    之債務人，若非因不可歸責於己之事由，致履行顯有重大困
    難，而不為債務之履行，有違債權契約為誠信契約之本旨，
    故依消費者債務清理條例第151 條第6 項準用同條第5 項前
    段之規定，不得聲請更生或清算，俾以避免肇致道德危險。
三、經查：本件抗告人於消費者債務清理條例施行前，曾依中華
    民國銀行公會會員辦理消費金融案件無擔保債務協商機制之
    規定申請債務協商，並與各參與協商之債權銀行達成分期還
    款協議，同意自95年6 月起，分80期，利率0 ，每月10日以
    20,104元依各債權銀行債權金額比例清償各項債務，至全部
    清償為止，前開每月應清償金額由抗告人向最大無擔保債權
    銀行台新商業銀行繳納，再由該銀行依債權金額比例撥付各
    債權銀行等情節，有協議書及財團法人金融聯合徵信中心當
    事人綜合信用報告附卷可參。茲應審究之重點，厥為協商成
    立之後有無不可歸責於抗告人之突發情事變更，致該方案履
    行顯有重大困難甚或履行不能。首就抗告人之收入而言，依
    綜合所得稅各類所得資料清單所示，其於95、96年度之收入
    總額分別為494,873 元、573,834 元，平均每月分別約為41
    ,239 元 、47,819元，而依97年3 至6 月之薪資單所示，其
    應領薪資分別為42,382元、43,570元、40,039元、42,650元
    ，可見抗告人於協商成立前後之所得情形頗為穩定，並無特
    別之起伏。抗告意旨稱：扣繳憑單所示薪資僅為報稅之形式
    依據，乃抗告人之應領薪資，並未扣除勞保費、健保費、就
    業保險費、預扣所得稅等項目，無法反應抗告人實際所得等
    語，固非無見，然本院係以相同之判斷基礎（即未扣除應予
    扣除之相關款項），整體評估抗告人於協商成立前後之收入
    變化，應屬公允之方式。從而，就收入方面而言，尚難認抗
    告人於協商成立後有何突發狀況而影響其清償能力。其次，
    關於抗告意旨所稱抗告人之子蔡宸杰患病增加支出一節，依
    抗告人所提出之診斷證明書及醫療單據，大部分支出金額僅
    有數十元至數百元之譜，僅有一筆97年6 月12日之10,970元
    金額較高，然此金額亦非甚鉅，且係於抗告人毀諾之後所發
    生（抗告人自稱繳到97年4 月3 日毀諾），要難以此作為認
    定導致抗告人履行顯有重大困難之事由。至於抗告意旨所稱
    扶養子女一節，經查抗告人之女蔡紫晴係於協商成立前即已
    出生（93年12月7 日生），此有戶籍謄本附卷可稽，則抗告
    人於協商成立時對於未來扶養之相關開銷當有所預見及盤算
    ，應非協商成立後始發生之突發狀況；另抗告人之子蔡宸杰
    雖是協商成立後之96年12月8 日始出生，有戶籍謄本在卷可
    憑，然此應非抗告人所無法預期衡量之突發狀況，且抗告人
    自稱其配偶張云瑜負責在家照顧子女等語，則關於照護子女
    之相關開銷當可節省甚多，衡情應不致對於抗告人之清償能
    力造成重大影響。況抗告人既已背負高額債務，自應將生活
    開銷壓縮至最低標準，節衣縮食，實乃當然。綜據上述，抗
    告人並未提出相當事證以資釋明其於協商成立後，有發生何
    特殊狀況，導致其客觀上支出增多或收入、收益減少，非其
    成立協商時所能預期，致按原協商方案履行顯有重大困難，
    揆諸前開說明，其聲請本院裁准更生，於法尚有未合，原裁
    定據以駁回抗告人之聲請，並詳列理由，經核並無違誤，抗
    告人提起抗告，指摘原裁定不當，為無理由，應予駁回。
四、結論：本件抗告為無理由，依消費者債務清理條例第15條，
    民事訴訟法第495 條之1 第1 項、第449 條第1 項、第95條
    、第78條，裁定如主文。
中    華    民    國    98    年     2    月    27    日
                  民事鳳山分庭  審判長法  官  楊富強
                                      法  官  楊智守
                                      法  官  譚德周
以上為正本係照原本作成。
本裁定不得抗告。
中    華    民    國    98    年     2    月    27    日
                                      書記官  胡淑芳


司法院資訊處製作；財團法人民間司法改革基金會備份。
